【裁判字號】    89,上易,4797
【裁判日期】    900226
【裁判案由】    詐欺
【裁判全文】
臺灣高等法院刑事判決                          八十九年度上易字第四七九七號
    上  訴  人  臺灣臺北地方法院檢察署檢察官
    被      告  甲○○
右上訴人因被告詐欺案件，不服臺灣臺北地方法院八十九年度易字第一二九四號，中
華民國八十九年十月九日第一審判決（起訴案號：臺灣臺北地方法院檢察署八十八年
度偵字第二四七０八號）提起上訴，本院判決如左：
    主  文
上訴駁回。
    理      由
一、公訴意旨略以：被告甲○○前曾積欠告訴人乙○○借貨債務新台幣（下同）三十
    萬元，嗣又因缺錢簽賭六合彩，竟意圖為自己不法之所有，明知自己無償債能力
    ，於民國八十七年一月間，向告訴人乙○○偽稱其正在出售所有坐落於台北市○
    ○路價值二千萬元之房屋，絕對有資力清償債務，再向告訴人乙○○借款二百萬
    元，且佯允將前所積欠三十萬元債務一併清償，並交付如附表所示之支票二紙為
    保證，以取信於告訴人乙○○，致告訴人乙○○陷於錯誤，不疑有他，如數交付
    借貸。於前開支票陸續到期後，被告甲○○因無法清償，遂要求告訴人乙○○暫
    勿提示，告訴人乙○○請求被告甲○○就二百萬元借款部分簽發本票八紙分期償
    還，惟被告甲○○事後避不見面，又聽聞前稱之八德路房屋亦非其所有，告訴人
    乙○○遂於八十八年一月二十八日提示前開支票，竟遭退票，且退票原因為「簽
    章不符」，始知受騙，因認被告甲○○涉犯刑法第三百三十九條第一項之詐欺取
    財罪嫌。
二、按犯罪事實應依證據認定之，無證據不能證明被告犯罪者，應諭知無罪之判決，
    刑事訴訟法第一百五十四條、第三百零一條第一項分別定有明文。又認定不利於
    被告之事實，需依積極證據，苟積極證據不足為不利於被告事實之認定時，即應
    為有利於被告之認定，更不必有何有利之證據，最高法院三十年上字第八一六號
    判例可資參照，再被告所提出之證據縱屬不實，仍不可因被告所辯不可採或所提
    之證據不實，即認被告犯罪，仍應有足以認定被告有罪之積極證據，以為定罪之
    依據。又按刑法第三百三十九條第一項詐欺罪之成立，以意圖為自己或第三人不
    法所有，以詐術使人陷於錯誤，而將本人之物或第三人之物交付為要件，所謂以
    詐術使人交付，必須被詐欺人因其詐術陷於錯誤而交付物品，若其所用方法，不
    能認為詐術，亦不致使人陷於錯誤，即不構成該罪，最高法院四十六年台上字第
    二六０號著有判例。至民事債務當事人間，若有未依債務本旨履行之情形，在社
    會經驗上，原因非一，其因不可歸責之事由無法給付，或因合法對他造主張抗辯
    而拒絕給付，甚至債之關係成立後，因可歸責之事由而遲延給付，皆有可能，非
    必即屬自始無意給付之財產犯罪，換言之，難以單純債務不履行之狀態，據認債
    務人自始即具詐欺之故意及為詐術行為。
三、訊據被告甲○○固坦承有於上開時間向告訴人乙○○借貸二百三十萬元，屆期無
    法清償等情，核與告訴人乙○○指述情節相符，並有附表所示之支票二紙、退票
    理由單、本票八紙附卷可查，堪信為真。惟被告甲○○仍堅詞否認有何詐欺之犯
    行，辯稱：支票印章雖然有誤，然係因伊經商不利，經過算命，方將支票印章改
    換形式，後因無效果，又轉回原來形式，而印章改來改去，但是就忘記究竟開給
    何人之支票印鑑需要更改，才會有錯，且當初八德路的房子雖非伊所有，然母親
    已經允諾出賣價款部分將用來清償債款，事後因為其他原因房子沒有賣成，才會
    無錢償還乙○○等語置辯。而公訴人認被告甲○○涉有詐欺之罪嫌，無非以本件
    犯罪事實業經告訴人指訴綦詳，並有本票、支票影本、退票理由單在卷可稽，且
    被告甲○○明知八德路房屋非伊所有，竟仍向告訴人偽稱政將出賣房屋足以清償
    借款，且所簽發之前揭支票印章與原留銀行印鑑不同遭退票，又無其他財產、職
    業收入，實無清償能力，故被告所辯顯係卸責之詞，為主要之論據。
四、惟查：
  (一)、證人楊秀於原審審理時證述：「（問：借錢的時候是否有說要賣房子還債？）
      有，他有說這個房子如果賣了要拿來還錢，那是他媽媽的房子，當時和建商都
      談好了，就是因為這樣乙○○才會借。就是他現在在住的那間，台北市○○路
      ○段六三二號的房子（下簡稱系爭房屋）。」（見原審八十九年九月四日律錄
      ），是被告甲○○於借款時即已明白告知，台北市○○路○段六三二號房屋非
      其所有。而證人林吉進亦證稱：八十七年間系爭房屋確有與基泰建設公司談論
      買賣房地事宜，已經談妥簽約時日，嗣後八十七年底因有其他因素方會終止買
      賣等語（見原審八十九年九月二十六日筆錄），核與證人沈鄭仁愛即被告之母
      證述：房屋買賣價金確實有預計提撥部分償還甲○○債務等語（見原審八十九
      年九月二十六日筆錄）、證人顏東益證述情節大致相合，是系爭房屋確實論及
      買賣、而預計將有價金得以償還被告甲○○與告訴人乙○○間之借款，而被告
      甲○○於借款當時並非毫無支付能力、償款計畫，難認被告甲○○於借款時有
      何詐欺之故意，故被告甲○○告知將以賣屋還債等情，尚非告知不實事項而有
      使用何等詐術之行為。
  (二)、次按被告甲○○於第一商業銀行松山分行帳號０三九０三七號之支票帳戶，其
      印鑑章自七十九年七月十一日開戶以來，分別於八十年十一月二十六日更改為
      方章、八十五年十一月七日變為圓章、再於八十七年九月三十日轉成方章乙節
      ，業經原審函查第一商業銀行松山分行屬實，此有該行八十九年九月四日一松
      字第三四二號函及補充傳真在卷可參。而將被告於八十七年八月份開立交付告
      訴人乙○○，用以清償、擔保借款之附表編號一、二支票，發票人簽章欄蓋用
      之印文，以折角法肉眼比對前揭帳戶有效印文，可知該二支票印文即係前揭帳
      戶自八十五年十一月七日適用至八十七年九月三十一日有效之圓章，此有該二
      支票影本在卷足按，故被告甲○○於發票交付告訴人乙○○時，使用之印鑑章
      實屬當時有效，用於兌領現款之印鑑，甚至於附表編號一支票於八十七年九月
      十二日屆期時，該支票仍屬提領，而被告辯稱：因事後更換印鑑無法確實核對
      、追回上開支票等語，應堪採信，是被告開立上揭支票用以擔保、清償借款，
      尚與告訴人所指蓄意使用詐術有間，亦無使之陷於錯誤而交付借款之可能。
  (三)、再告訴人自承：甲○○於借款之時，即已明確告知借款理由為「周轉，還款他
      人」等語（見本院八十九年七月十一日筆錄），是告訴人就被告甲○○之債信
      狀況並無錯誤之認知，且被告甲○○前揭帳戶係於本件借款一年後，即八十八
      年一月八日方經票據交換所公告拒絕往來等情，有前述之第一商業銀行松山分
      行函在卷可查，被告於借款當時債信並無異常。是被告甲○○借款之初既有清
      償能力，即難認該借款行為係屬有意詐騙。雖被告甲○○借款確有部分用以簽
      賭六合彩，然被告極大部分借款確為用以償還他債、經營生意，無挪為他用等
      情，業經被告甲○○、證人沈鄭仁愛、顏東益證述屬實，而此為被告借款動機
      之部分，核與施用詐術無關。則公訴人除此借款尚未得完全清償之事實外，並
      無提出其他被告自始即有意行騙等積極事證以借調查，以此債務不完全履行之
      事實，尚難認被告於借款之初即有不法所有之意圖，是本案為單純債務不履行
      之民事糾紛，與詐欺取財之刑責無涉。此外復查無其他積極證據足認被告有詐
      欺取財之事實，揆諸前開判例及說明，於積極證據不足為不利被告事實之認定
      時，即應為有利於被告之認定，故被告犯罪尚屬不能證明，依法應諭知無罪之
      判決。
五、原審因為被告無罪之判決，洵無不當，公訴人上訴意旨略以：
    被告於偵查中供稱「借錢係為簽賭六合彩，伊未稱要賣台北市○○路之房屋」，
    且未聲請傳喚上開證人，是告訴人於原審時供承「甲○○於借款之時，即已明確
    告知借款理由為周轉、還款他人」及上開證人之供詞，均係事後迴護勾串之詞，
    不足採信。另被告簽發交付告訴人之二張支票，發票日分別為八十七年九月十二
    日、八十七年十月十二日，支票屆期被告曾請求告訴人暫勿提示，可見被告雖尚
    未經拒絕往來，惟已無付款能力。原審認被告未經拒絕往來即有清償能力，殊與
    事理有違。被告並無財產亦無職業收入，實無償債能力，其詐欺犯行至為明顯云
    云。然查借款原因，非當然為判斷施用詐術否之依據，支票屆期請求緩期提示，
    亦不能判斷借錢時並無資力，凡此，尚無從認定被告於借款時有意圖為自己或第
    三人不法所有，以詐術使人陷於錯誤，而將本人之物或第三人之物交付之情形，
    公訴人之上訴顯無理由，應予駁回。
據上論斷，應依刑事訴訟法第三百六十八條，判決如主文。
本案經檢察官郭啟東到庭執行職務。
中    華    民    國    九十    年      二          月      二十六      日
                              臺灣高等法院刑事第二十一庭
                                  審判長法  官  江  國  華
                                        法  官  黃  國  忠
                                        法  官  莊  明  彰
右正本證明與原本無異。
不得上訴。
                                        書記官  吳  碧  玲
中    華    民    國    九十    年      二          月      二十七      日
附表：
┌─┬───┬──────┬──────┬───────┬───────┐
│  │發票人│ 付款人     │ 票號       │ 發票日       │金額（新台幣）│
├─┼───┼──────┼──────┼───────┼───────┤
│一│甲○○│第一商業銀行│ＮＡ四００一│八十七年九月十│五十萬元      │
│  │      │松山分行    │０七三      │二日          │              │
├─┼───┼──────┼──────┼───────┼───────┤
│二│甲○○│同右        │ＮＡ四００一│八十七年十月十│一百八十萬元  │
│  │      │            │０七四      │二日          │              │
└─┴───┴──────┴──────┴───────┴───────┘


司法院資訊處製作；財團法人民間司法改革基金會備份。
